【裁判字號】    90,保險上易,1
【裁判日期】    901127
【裁判案由】    給付保險費
【裁判全文】
臺灣高等法院臺南分院民事判決  九十年度保險上易字第一號
      上  訴  人  健寶交通企業有限公司
      法定代理人  甲○○
      法定代理人  乙○○
      訴訟代理人  丙○○
右當事人間請求給付保險費事件，上訴人對於中華民國九十年五月十六日臺灣臺南地
方法院第一審判決（八十九年度保險字第一一號），提起上訴，本院判決如左：
      主      文
原判決關於命上訴人給付被上訴人超過新台幣壹拾肆萬貳仟捌佰柒拾壹元與其法定遲
延利息，及該部分假執行之宣告，暨訴訟費用之裁判均廢棄。
右開廢棄部分，被上訴人在第一審之訴及假執行之聲請均駁回。
其餘上訴駁回。
第一、二審訴訟費用由上訴人負擔五分之一，餘由被上訴人負擔。
      事      實
甲、上訴人方面：
  一、聲明：求為判決：（一）原判決廢棄。（二）被上訴人在第一審之訴駁回。（
      三）第一、二審訴訟費用由被上訴人負擔。
  二、陳述：除與原判決記載相同者，予以引用外，補稱：
  （一）強制汽車責任保險法第十五條第二項明定「本保險之投保，應以要保書為之
        」，此項規定已排除最高法院七十六年度台上字第五九五號判決要旨之適用
        ，在未投保之汽車肇事致人死傷時，是由「汽車交通事故特別補償基金」對
        被害人予以墊償，然後代位取得求償之權利（柯媽媽條款）。故汽車交通事
        故之受害人於發生事故時，均已能對其損害獲得迅速之填補，已非繫於汽車
        所有人是否確已投保強制汽車責任險而定，故汽車所有人與保險公司間之強
        制汽車險及任意險保險契約是否成立，即應依強制汽車責任保險法第二條、
        保險法第二十一條等相關規定認定，原審未注意及此，顯有誤會之處。
  （二）按保險契約規定一次交付或分期交付之第一期保險費，應於契約生效前交付
        之，保險法第二十一條定有明文；雖雙方之保單有保險費延緩交付之特約條
        款，保險公司同意要保人得延遲三十日內繳清，逾期保險公司即解除契約云
        云，惟此項特約條款只是就收、繳保費之便宜措施，並非指要保人超過三十
        日仍未交保險費，日後在保險公司未聲明解除契約前，該保險契約均屬有效
        ，仍應依母法即保險法第二十一條之規定，認為該保險契約要保人既無意繳
        納保費，該保險契約應在三十日之繳費寬限期滿後，溯及自始、當然失效，
        則被上訴人如何能依據從未生效之保險契約訴請給付保險費？再按保險法之
        強制規定，除有利於被保險人者，不得以契約變更之，且保險契約如有疑義
        ，應作有利於被保險人之解釋為原則，為保險法第五十四條所明定，故上訴
        人如因佣金之故而拒交保費，應認自始即無意繳納保費，兩造之保險契約自
        始不生效力。
  （三）按公司經理人有為公司為營業上所必要之一切行為之權限，其為公司為營業
        上所必要之和解或協議，除其內容法律上設有特別限制外，並無經公司特別
        授權之必要，此為經理權與一般受任人權限之不同處（最高法院六十七年台
        上字第二七三二號判例參照）；又公司不得以其所加於經理人職權之限制，
        對抗善意第三人，亦為公司法第三十六條所明定。本件被上訴人既不否認郭
        勝煌為前任台南分公司之經理，且不否認郭勝煌代表其公司與上訴人間有退
        佣之協議，此與保險法第八條規定之內容無關，則上訴人所應繳付之保險費
        ，自應扣除佣金之數額，始符上開法律之規定及判例意旨，乃原審卻認為退
        佣之給付應係郭勝煌個人與上訴人間之法律關係，尚難謂被上訴人對於上訴
        人負有給付佣金之義務不得抵銷，此部分認事用法顯有判決不適用法規或適
        用不當之違背法令。
  （四）保險公司過去慣例，及為了拉客戶，會交一大疊空白保險卡給交通運輸業者
        ，然後由靠行之車主自行填載車籍資料，持卡去驗車，故保險卡之發給是方
        便各靠行車主得以驗車，並為了希望提高業績拉保險客戶，並不能以此即證
        明兩造之保險契約業已成立，此就經驗法則及論理法則而言，應灼然甚明。
        直到民國（下同）八十八年或八十九間，各交通運輸業者全部改用電腦作業
        ，並與監理站連線，才未再發空白保險卡。原審以受領保險卡行為，係有默
        示使保險契約成立生效之意思，顯然是未深入了解過去保險公司、運輸業、
        靠行車主三方繁雜關係之故。
  （五）上訴人於原審並未自認以附表《未收保費對帳清單》所示之車輛向被上訴人
        投保，而係表示附表所示之車輛是上訴人所有，被上訴人對此顯有誤會之處
        。又法令規定汽車所有人必需投保汽車責任保險，與上訴人究竟有無以附表
        所示車輛向被上訴人投保，係屬兩回事，兩造間之保險契約是否成立，仍應
        以要保人有無投保之意思、雙方當事人意思表示是否一致為斷。
  （六）依財政部所核定之保單條款，被上訴人固不得任意終止汽車第三人責任險，
        惟依保險法第二十一條之規定，上訴人如無意繳交保險費，保險契約仍難認
        業已成立生效，被上訴人如何能據尚未生效之保險契約為訴訟上之請求？
  （七）上訴人並未就附表《未收保費對帳清單》編號７牌照ＲＸ－三七五及編號９
        牌照ＷＥ－八０九號兩車投保「任意險」，被上訴人提出之電腦查詢單係其
        片面製作，並無上訴人之簽名蓋章，特予否認。又上開兩車雖分別於八十七
        年八月十四日及八十八年十二月二十九日發生事故，上訴人有傳真出險通知
        給被上訴人，但其內容關於保額欄（含汽車第三人責任險、強制保險部分、
        任意保險部分）以及估計賠款部分，上訴人並未填載，而係傳真後由被上訴
        人自行填載，且依以前之慣例，承保車輛出險後，上述保險欄及估計賠款欄
        均空白由保險公司自行填載，此用肉眼觀看判斷阿拉伯數字筆跡，可知完全
        不是出自同一人手筆即明，何況，被上訴人完全未支付該二輛車分文之理賠
        金給對方之車主，上訴人否認有投保任意險。被上訴人主張雙方有投保任意
        險之合意，依舉證責任分配原則，被上訴人應就任意險部分契約之成立負舉
        證責任。
  三、證據：除援用第一審所提證據外，補提車輛明細表一紙、強制汽車責任保險空
      白要保書、收據及保險單各四紙為證。
乙、被上訴人方面：
  一、聲明：求為判決：（一）駁回上訴。（二）第一、第二審訴訟費用由上訴人負
      擔。
  二、陳述：除與原判決記載相同者，予以引用外，補稱：
  （一）上訴人以其所有如附表《未收保費對帳清單》〔牌照〕欄所示車輛（下稱系
        爭車輛）與被上訴人訂定汽車保險契約之事實，已經上訴人在第一審自認無
        疑，此為上訴人應繳交系爭車輛保險費予被上訴人之前提要件。依強制汽車
        責任保險法第四十四條第一項規定意旨，汽車所有人未依本法規定投保本保
        險，或本保險期間屆滿前未再行投保者，應遭處罰鍰，甚而會遭扣留車輛牌
        照至其依規定投保後發還。彰然昭示汽車所有人務必投保汽車責任保險（即
        強制險），進而凸顯該保險契約非關要物契約，亦非關要式契約。是若將強
        制汽車責任保險法第十五條二項「本保險之投保應以要保書為之」之規定，
        解釋為強制汽車責任保險契約之生效要件，絕非保障交通事故之受害人，並
        維護交通安全之法意旨。
  （二）查財政部八十五年六月以八五一七九三二０號函核定修訂之《營業汽車保險
        單條款》第七條第三項規定：「本保險契約生效已逾六十日，除保險法令有
        規定外，非有下列原因之一者，本公司不得終止保險契約，一、要保人未依
        約定期限交付保險費，二、被保險人對本保險契約之理賠有詐欺行為或紀錄
        者」，亦明示被上訴人不得肆意終止上訴人系爭汽車第三人責任保險（即任
        意險）契約。又保險法第一百一十七條規定「保險人對於保險費不得以訴訟
        請求給付」，惟此規定係列歸於保險法人身保險專章內，揆諸財產保險章並
        未做相同規定，明示其一排除其他，堪以釋明財產保險契約係以保險費之約
        定為生效，上訴人遲延給付系爭之保險費，保險人自得以訴訟請求之。
  （三）按兩人互負債務，給付同種類，均屆清償期，無不可抵銷之事由，始得抵銷
        ，民法第三百三十四條亦有明文。查上訴人於上訴狀主張「佣金」乙節，依
        保險法第八條規定：「保險代理人，指依據保險代理契約或授權書，向保險
        人收取費用，並代理經營業務之人。」，彰然釋明佣金之支給端依保險公司
        與保險代理人相互間簽訂保險代理合約之約定事項，而非退給上訴人公司或
        投保戶。其實，被上訴人公司關於保費之佣金均依規定已支付給保險代理人
        （或經紀人），而上訴人為系爭汽車保險之要保人，並非經紀人，且如前述
        ，與被上訴人公司間並無退傭之約定，上訴人公司請求退佣金，自無理由。
        準此，上訴人與訴外人郭勝煌之間有無佣金約定事宜，核屬另一債權債務關
        係，與系爭訴訟純屬二事。
  （四）上訴人於準備程序中雖表示僅願就強制險部分承認保險契約存在，任意險部
        分，則予否認云云，既非事實，亦無理由；依被上訴人公司提出之《未收保
        費對帳清單》所示及第一審調查證據之結果，可知上訴人公司確與被上訴人
        公司有保險契約存在，且上訴人公司未繳保險費之事實，迨無疑義。
  （五）依附表《未收保費對帳清單》編號７牌照ＲＸ－三七五及編號９牌照ＷＥ－
        八０九號兩車，除均於被上訴人公司投保強制險及任意險在案外，又分別於
        八十七年八月十四日及八十八年十二月二十九日發生保險事故，並向被上訴
        人公司為出險通知，有出險通知書可證，其上並蓋有上訴人公司印鑑及法定
        代理人印鑑，足證上訴人不僅有投保之事實，更有行使保險契約權利之行為
        ；至上訴人公司提出之強制汽車第三人責任空白保險證，係因上訴人與被上
        訴人公司基於長期業務往來，為便利上訴人於其辦理所有車輛過戶或證件遺
        失得以迅速補件之權宜措施，由此益證上訴人與被上訴人公司間確有長期業
        務往來，而上訴人係長期向被上訴人公司投保之事實，亦凸顯對上訴人發揮
        服務業之誠信原則，上訴人當然應繳納該等已生效之保險契約之保險費；足
        見上訴人公司辯稱未成立保險契約云云，實不足採。
  三、證據：除援用第一審所提證據外，補提未收保費對帳清單（影本）一件、保險
      查詢單影本六紙、汽車出險通知書影本二件為證。
      理      由
一、本件被上訴人之法定代理人原為郭勝煌，嗣已變更為乙○○，有被上訴人提出之
    該公司第十九屆第十二次、第二十六次董事會議議事錄（影本‧參見本院卷第一
    八－二七頁）可稽，並具狀聲明承受訴訟（參見本院卷第一六－一七頁），核無
    不合，應予准許，合先明。
二、本件被上訴人起訴主張：上訴人以其所有如附表《未收保費對帳清單》〔牌照〕
    欄所示系爭車輛向被上訴人投保營業汽車強制及任意第三人責任險，共積欠保險
    費七十萬六千一百零七元，嗣經被上訴人多次催索，但上訴人均置之不理。為此
    ，依保險契約之法律關係，求為命上訴人給付七十萬六千一百零七元，及自八十
    九年七月十九日起至清償日止，按週年利率百分之五計算之利息之判決等語。
三、上訴人則以：系爭車輛中如附表編號８、〔牌照〕欄所示之車輛並非上訴人公
    司所有，而上訴人亦未向被上訴人投保汽車第三人責任險；又依保險法第四十三
    條規定，保險契約應以保險單或暫保單為之，係屬要式契約；且保險法第二十一
    條亦規定，保險契約規定一次交付或分期交付之第一期保險費，應於契約生效前
    交付之，雙方之保單雖有保險費延緩交付之特約條款，保險公司同意要保人得延
    遲三十日內繳清，逾期保險公司即解除契約之約定，惟此項特約條款僅就收、繳
    保費之便宜措施，並非指要保人超過三十日仍未交保險費，日後在保險公司未聲
    明解除契約前，該保險契約均屬有效，仍應認該保險契約要保人無意繳納保費，
    該保險契約應在三十日之繳費寬限期滿後，溯及自始、當然失效；又上訴人如因
    佣金之故而拒交保費，應認自始即無意繳納保費，兩造之保險契約自始不生效力
    ；被上訴人即不能依據從未生效之保險契約請求給付保險費。再者，被上訴人並
    不否認郭勝煌為前任台南分公司之經理，亦不否認郭勝煌代表其公司與上訴人間
    有退佣之協議，則上訴人縱有應繳付之保險費，自應扣除佣金之數額等語，資為
    抗辯。
四、被上訴人主張上訴人以其所有如附表《未收保費對帳清單》所示系爭車輛向被上
    訴人投保營業汽車強制及任意第三人責任險，共積欠保險費七十萬六千一百零七
    元，經被上訴人以存證信函催討，上訴人仍未給付等情，固據其提出郵局存證信
    函及收件回執（影本）、《未收保費對帳清單》（參見原審支付命令卷附；原審
    卷第十四、五二頁）、《保費收入明細表》（參見原審卷第八十頁）、《從人因
    素理賠查詢中心系統表》（參見原審卷第一八八－二一三頁）、《保險費查詢單
    （參見原審卷第一二八－一五一頁）、《強制汽車責任保險要保書、保險證留存
    資料》、《汽車保險批單》、《汽車保險單》（均影本‧參見原審卷第十五－五
    一頁）為證，惟為上訴人所否認，並以前揭各情詞置辯，經查：
（一）按保險契約，應以保險單或暫保單為之；保險法第四十三條固定有明文；而強
      制汽車責任保險之投保，應以要保書為之，固亦為強制汽車責任保險法第十五
      條第二項所明定；惟保險契約本質上係諾成契約，於當事人間相互表示意思一
      致時，即告成立。故保險契約之當事人，只要一方要約，他方為承諾之意思表
      示，不論為明示或默示，保險契約即為成立。然因保險契約內容較為複雜，因
      人因事而異，為確定當事人相互間約定之保險權義關係，並避免舉證上之困難
      ，乃有形諸書面之保險單或要保單以杜爭議之必要；依此保險契約之本質，尋
      譯上開條文規定之本旨，尚難認保險單或暫保單之作成，係保險契約之成立或
      生效要件，質言之，〔保險為契約之一種，於當事人相互表示意思一致時，即
      告成立，並非要式行為，故對於特定之保險標的，一方同意交付保險費，他方
      同意承擔其危險者，保險契約即應認為成立，並不以作成保險單或暫保單為要
      件。〕（最高法院七十六年度台上字第五九五號判決參照）；此乃實務上最高
      法院之新近見解，因此，最高法院五十三年度台上字第三六九０號判決雖謂〔
      保險契約之訂立，為法律行為中要式行為中之一種，應以保險單或暫保單之書
      面為之。要保人所為投保之要約意思表示，保險人所為承保之承諾意思表示，
      縱令口頭上已臻合致，要之雙方當事人未訂立保險單或暫保單之書面契約以前
      ，尚難謂該保險契約已合法成立。〕，既為其後之見解所不採，則上訴人猶援
      引最高法院五十三年度台上字第三六九０號判決意旨，主張保險契約為要式契
      約，而強制汽車責任保險法第十五條第二項規定，已排除最高法院七十六年度
      台上字第五九五號判決要旨之適用云云，並無可取。否則，若強將強制汽車責
      任保險法第十五條第二項之規定，解釋為保險契約之成立或生效要件，顯與保
      險契約應為不要式契約之性質不合，保險人甚可動輒以保險契約未訂立書面而
      拒絕賠償，反不利於被害人之保護，違背強制汽車責任保險法為使汽車交通事
      故所致體傷，殘廢或死亡之受害人，迅速獲得基本保障，並維護交通安全之立
      法意旨，學者甚有提議將該條第二項規定刪除者〔參照江朝國著：《強制汽車
      責任保險法》第一八七頁，一九九九年八月初版，智勝文化事業有限公司出版
      〕。至上訴人雖另以在未投保之汽車肇事致人死傷時，係由「汽車交通事故特
      別補償基金」對被害人予以墊償，然後代位取得求償之權利（柯媽媽條款）。
      故汽車交通事故之受害人於發生事故時，均已能對其損害獲得迅速之填補，已
      非繫於汽車所有人是否確已投保強制汽車責任險而定等語為辯，惟汽車交通事
      故特別補償基金，乃責任保險外對受害人之補償機制，雖仍有其保險性質，但
      本質上為責任保險體系漏洞外之補償，已非強制汽車責任保險法保險人或加害
      人之責任（參照江朝國著前揭書三四三頁），故汽車交通事故特別補償基金乃
      被害人未能依強制汽車責任保險法規定自保險人請求保險金者，使其能透過本
      基金之補償而獲得保障，其具有「補充性」之意旨，故並非謂被害人得依此機
      制或得補償，強制汽車責任保險契約即可排除盡量有效解釋之原則，否則即有
      本末倒置之嫌，是上訴人前開所辯，亦不足採。
（二）附表《未收保費對帳清單》編號１－７及９－〔牌照〕欄所示車輛為上訴人
      公司所有，已經上訴人公司於原審自承在卷（參見原審卷第三０九頁言詞辯論
      筆錄）；而編號８及〔牌照〕欄所示車輛於被上訴人主張保險生效期間內之
      被保險人亦為上訴人公司，有被上訴人公司提出之《汽車保險單》、《強制汽
      車責任保險要保書、保險證留存資料》（均影本‧參見原審卷第三四－三五、
      五十頁）；上訴人公司雖否認以附表《未收保費對帳清單》〔牌照〕欄所示系
      爭車輛向被上訴人公司投保營業汽車強制及任意第三人責任險，惟按營業車未
      滿五年者，每年至少（定期）檢驗一次，五年以上者，每年至少（定期）檢驗
      二次（道路交通安全規則第四十四條第一項參照），而營業汽車定期檢驗時應
      備《強制汽車責任保險證》，亦有被上訴人於原審提出之《汽機車檢驗作業規
      定》（影本‧參見原審卷第一八五－一八六頁）足憑，因此，強制汽車責任保
      險法第四十四條第一項乃就汽車所有人未依強制汽車責任保險法規定投保強制
      汽車責任險，或保險期間屆滿前未再行投保之情形，設有處罰鍰並扣留車輛牌
      照之規定，足見上訴人所有系爭營業車輛定期檢驗時確應備有《強制汽車責任
      保險證》，即其所有系爭車輛於定期檢驗時至少應已投保強制汽車責任保險（
      強制險），否則即無法通過定期檢驗，此觀強制汽車責任保險法施行細則第四
      條第二項規定〔汽車所有人未投保本保險，公路監理機關應不予發給牌照、臨
      時通行證、換發行車執照、過戶異動或檢驗。〕即明；申言之，依據強制汽車
      責任保險法施行細則第四條第二項規定，公路監理站辦理車輛定期檢驗須查驗
      該車之強制汽車責任保險證，若無檢附該證或逾有效日期者，均不予受理檢驗
      ，然因公路監理站僅係配合查驗後即發還，故並無登載相關資料等情，亦有交
      通部公路局嘉義區監理所麻豆監理站九十年二月二十日九０嘉監麻字第九００
      二０五八號函可稽（參見原審卷第二五二頁）；又依交通部公路局嘉義區監理
      所麻豆監理站八十九年十一月十三日八九嘉監麻字第八九一００三一號函送向
      關貿網路股份有限公司查詢如附表《未收保費對帳清單》所示系爭車輛投保強
      制責任險之情形如后（參見原審卷第一五五－一五九頁）：
    (一)編號１（ＧＷ－七五六）：
    1.保險公司：富邦產物保險股份有限公司。
    2.保險期間：5.～5.。
    (二)編號２（ＫＱ－二五九）：
    1.保險公司：無。
    2.保險期間：無。
    (三)編號３（ＡＯ－０一九）：
    1.保險公司：無。
    2.保險期間：無。
    (四)編號４（ＷＤ－八八七）：
    1.保險公司：無。
    2.保險期間：無。
    (五)編號５（ＪＣ－三八九）：
    1.保險公司：無。
    2.保險期間：無。
    (六)編號６（ＩＤ－三一五）：
    1.保險公司：台灣產物保險股份有限公司。
    2.保險期間：12.2.～12.2.。
    (七)編號７（ＲＸ－三七五）：
    1.保險公司：台灣產物保險股份有限公司。
    2.保險期間：12.19.～12.19.。
    (八)編號８（ＧＷ－七五六）：
    1.保險公司：富邦產物保險股份有限公司。
    2.保險期間：5.～5.。
    (九)編號９（ＷＥ－八０九）：
    1.保險公司：台灣產物保險股份有限公司。
    2.保險期間：4.6.～4.6.。
    (十)編號１０（ＷＢ－七八二）：
    1.保險公司：台灣產物保險股份有限公司。
    2.保險期間：2.11.～2.11.。
    (十一)編號（ＷＥ－五七一）：
    1.保險公司：台灣產物保險股份有限公司。
    2.保險期間：4.～4.。
    (十二)編號（ＪＢ－九００）：
    1.保險公司：台灣產物保險股份有限公司。
    2.保險期間：7.7.～4.8.。
    (十三)編號（ＷＢ－七八二）：
    1.保險公司：台灣產物保險股份有限公司。
    2.保險期間：2.11.～2.11.。
      則依前開資料所載，系爭車輛僅編號６、７、９、１０、、、（與１０同車
      ）等六輛車有投保被上訴人公司汽車強制責任險，核與上訴人自承使用被上訴
      人公司之空白保險卡填上右開六輛車之車號後辦理檢驗之情節合（參見本院
      卷第五七頁）；上訴人既使用被上訴人預先交付之空白保險卡填載車輛資料，
      難謂無向被上訴人就上開車輛投保強制責任險之認識或行為，則兩造間就上開
      車輛成立強制責任險之意思表示應已合致；佐以兩造均不爭執之上訴人於保險
      期間內就附表編號７、９所示車輛（即ＲＸ－三七五、ＷＥ－八０九）發生事
      故而通知被上訴人公司理賠等情，益足認上訴人於使用被上訴人提供之空白保
      險卡填載車籍資料辦理檢驗時，兩造已就如附表編號６、７、９、１０、、
      、（與１０同車）所示車輛（即ＩＤ－三一五、ＲＸ－三七五、ＷＥ－八０九
      、ＷＥ－五七一、ＪＢ－九００、ＷＢ－七八二）成立強制責任保險之意思表
      示合致，則被上訴人雖以上訴人未繳納保險費而拒絕理賠，要不影響兩造間就
      上開車輛（即ＩＤ－三一五、ＲＸ－三七五、ＷＥ－八０九、ＷＥ－五七一、
      ＪＢ－九００、ＷＢ－七八二）成立強制責任保險之意思表示合致；則上訴人
      嗣雖抗辯保險公司過去慣例及為爭取客戶，乃交一大疊空白保險卡給交通運輸
      業者，由靠行之車主自行填載車籍資料，持卡去驗車，旨在方便各靠行車主得
      以驗車，並提高業績拉保險客戶，並不能以此即證明兩造之保險契約業已成立
      云云，並無足取。又因保險契約既為不要式契約，又係諾成契約，於當事人相
      互意思表示合致為成立要件，即一方為要約，他方予以承諾，表現契約在實質
      上即為成立，則是否繳納保險費，當非所問。故保單縱有保險費延緩交付之特
      約條款，保險公司同意要保人得延遲三十日內繳清，逾期保險公司即解除契約
      等約定，在被上訴人主張解除契約以前，保險契約仍有效存在，上訴人主張要
      保人既無意繳納保費，該保險契約應在三十日之繳費寬限期滿後，溯及自始、
      當然失效，被上訴人無從依據從未生效之保險契約訴請給付保險費等語，亦係
      對於保險契約為不要式契約之精神有所誤解，縱上訴人未繳納保險費，無從得
      出保險契約即為「自始無效」之結論，故其上開主張，亦不足採。則被上訴人
      依強制汽車保險契約之法律關係，請求上訴人給付上開投保【強制】第三人責
      任保險車輛之如附表所示之【強制保險費】，即屬正當。至被上訴人公司並未
      能舉證證明上訴人就附表所示其餘車輛亦有投保【強制】第三人責任保險之情
      事，則其請求上訴人給付附表所示其餘車輛之【強制保險費】，自難認為有據
      ，要難准許。
（三）被上訴人主張上訴人以附表所示系爭車輛向該公司投保汽車【任意】第三人責
      任險等情，固據提出前揭《強制汽車責任保險要保書、保險證留存資料》、《
      汽車保險批單》、《汽車保險單》（均影本）為證，惟已為上訴人所否認；查
      被上訴人提出之上開《強制汽車責任保險要保書、保險證留存資料》、《汽車
      保險批單》、《汽車保險單》（均影本）均係被上訴人單方所作成，而被上訴
      人主張之上情經上訴人否認後，並未能積極舉證以實其說，即未能舉出具體事
      證證明兩造間就附表所示車輛已有成立汽車【任意】第三人責任險之意思表示
      合致，自無從認兩造間就附表所示車輛已成立汽車【任意】第三人責任保險之
      契約，則其空言主張上訴人自認就附表所示車輛有向伊公司投保汽車【任意】
      第三人責任險云云，自屬無據；又被上訴人提出之《汽車出險通知書》（影本
      ）所載【任意保險】之保額，上訴人已否認為其所填載，而被上訴人又未能舉
      證證明上訴人親自或授權填載該【任意保險】之保額，自不能以該項填載推證
      上訴人有以該車輛（即ＲＸ－三七五、ＷＥ－八０九）向被上訴人投保【任意
      】第三人責任保險。至上訴人對原審法院支付命令聲明異議之理由雖僅載：因
      郭勝煌積欠上訴人大筆汽車佣金未支付，故主張債權債務抵銷等語，而未有否
      認向被上訴人投保之主張，惟債務人本得不附理由向發支付命令之法院提出異
      議，為民事訴訟法第五百十六條第一項所明定，即難因上訴人僅為上開異議理
      由之主張遽認被上訴人主張上訴人以附表所示車輛向該公司投保汽車【任意】
      第三人責任險等情為真實可採。從而，被上訴人依系爭如附表所示汽車所投保
      之【任意】第三人責任險契約之法律關係，請求上訴人給付如附表所示車輛之
      如附表所示之【任意保險費】，即難認為正當。
（四）又按二人互負債務，而其給付種類相同，並均屆清償期者，各得以其債務，與
      他方之債務，互為抵銷；民法第三百三十四條第一項前段固定有明文。查本件
      上訴人雖就被上訴人公司應給付之保險佣金主張抵銷，惟上訴人與被上訴人公
      司原法定代理人郭勝煌間之退佣協議之具體內容為何？其效力能否及於被上訴
      人公司？得請求之退佣金數額若干？均未據上訴人舉證以實其說，則上訴人徒
      以被上訴人既不否認郭勝煌為前任台南分公司之經理，又不否認郭勝煌代表被
      上訴人間有佣金之協議等情，並援引最高法院六十七年台上字第二七三二號判
      例意旨，主張抵銷，即非有據，要無准許之理由。
五、綜上所述，被上訴人公司並未能舉證證明上訴人公司確有以附表所示車輛向該公
    司投保汽車【任意】第三人責任險之情事，則其依系爭如附表所示汽車所投保之
    【任意】第三人責任險契約之法律關係，請求上訴人給付如附表所示車輛之如附
    表所示之【任意保險費】，要難認為正當，而無從准許。惟上訴人公司既使用被
    上訴人公司預先交付之空白保險卡填載車輛資料為定期檢驗，難謂無就前開車輛
    （即ＩＤ－三一五、ＲＸ－三七五、ＷＥ－八０九、ＷＥ－五七一、ＪＢ－九０
    ０、ＷＢ－七八二）向被上訴人公司投保【強制】第三人責任險之認識或行為，
    則兩造間就前開車輛成立【強制】第三人責任保險之意思表示應已合致，即已成
    立【強制】第三人責任保險契約。從而，被上訴人公司依強制汽車保險契約之法
    律關係，請求上訴人公司給付上開投保【強制】第三人責任保險車輛之如附表所
    示之【強制保險費】，即屬正當，應予准許。至被上訴人公司主張附表所示其餘
    車輛之【強制保險費】，並無所據，要難准許。查上訴人公司就前開車輛與被上
    訴人公司成立【強制】第三人責任【保險契約】，經被上訴人核算之保險費額如
    下：
  (一)編號６（ＩＤ－三一五）：三五、二七七元；
  (二)編號７（ＲＸ－三七五）：三九、０九一元；
  (三)編號９（ＷＥ－八０九）：一一、五八０元；
  (四)編號１０（ＷＢ－七八二）：一一、四二九元；
  (五)編號（ＷＥ－五七一）：三五、二七七元；
  (六)編號（ＪＢ－九００）：一０、二一七元；
    (一)＋(二)＋(三)＋(四)＋(五)＋(六)＝一四二、八七一元，為上訴人所不爭，則被上訴人公
      司請求上訴人公司應給付【強制】第三人責任【保險費】為一四二、八七一元
      及自八十九年七月十九日（原審支付命令係於八十九年五月三十一日送達上訴
      人公司）起至清償日止，按週年利率百分之五計算之利息，洵屬正當，應予准
      許。原審於上開應准許之範圍內，命上訴人公司如數給付，並依被上訴人公司
      之聲請，酌定相當之擔保金額為假執行之宣告，核無不合；上訴意旨猶執前詞
      指摘原審關於此部分之判決為不當，而聲明廢棄，為無理由，應予駁回。至被
      上訴人公司請求之金額逾上開應准許部分，即非正當，無從准許；原審未察遽
      予准許，容有未洽，上訴意旨指摘原審關於此部分之判決為不當，而聲明廢棄
      ，為有理由，應由本院將原審關於此部分之判決廢棄，改判駁回被上訴人公司
      關於此部分之請求（含假執行之聲請）如主文第二項所示。
六、又民事訴訟法第四百六十六條第一項所定上訴第三審之利益額數，業經修正提高
    為一百萬元，並經總統於八十九年二月九日公布施行，已於同年月十一日生效。
    查本件命上訴人公司應給付被上訴人公司之金額合計為一四二、八七一元，而駁
    回被上訴人公司請求之金額為五六三、二三六元〔即706,107-142,871=563,236
    〕，均未逾一百萬元，揆諸上開規定，兩造對本判決即不得提起第三審上訴，是
    本判決經本院宣示後即告確定（民事訴訟法第三百九十八條第二項前段參照），
    自無宣告假執行之問題，因之，本院所命上訴人應給付被上訴人之金額雖與原審
    判決所命給付之金額不同，自無更定原審所酌定假執行之供擔保金額之必要。又
    兩造其餘主張及舉證，均不影響本院所為前開論斷，自無再予一一審論之必要，
    均附此明。
七、據上論結，本件上訴為一部有理由，一部無理由，依民事訴訟法第四百五十條、
    第四百四十九條第一項、第七十九條但書，判決如主文。
中      華      民      國    九  十    年    十  一    月  二  十  七  日
                          臺灣高等法院臺南分院民事第四庭
~B1審判長法官  王  惠  一
~B2      法官  吳  上  康
~B3      法官  蘇  清  恭
右為正本係照原本作成。
本判決不得上訴。
中      華      民      國    九  十    年    十  一    月  二  十  七  日
~B法院書記官  李  淑  華


司法院資訊處製作；財團法人民間司法改革基金會備份。
